【裁判字號】    92,上易,144
【裁判日期】    920325
【裁判案由】    詐欺等
【裁判全文】
臺灣高等法院臺中分院刑事判決                    九十二年度上易字第一四四號
    上  訴  人  臺灣南投地方法院檢察署檢察官
    被      告  甲○○
    被      告  洪寶珠
右上訴人因被告等詐欺等案件，不服臺灣南投地方法院九十一年度易字第三七一號中
華民國九十一年十一月二十九日第一審判決（起訴案號：臺灣南投地方法院檢察署九
十年度偵字第四二○四號、九十一年度偵字第四○九號），提起上訴，本院判決如左
：
    主      文
上訴駁回。
    事      實
一、緣上壹營造有限公司（下稱上壹公司）於民國八十六年間承攬南投縣政府主辦之
    信義鄉（起訴書誤為鹿谷鄉）「新鄉堤防災修工程」（開工日期為八十七年一月
    十五日），並於八十七年初將全部工程轉包予永裕土木包工業（下稱永裕包工業
    ）承作，而甲○○係永裕包工業之負責人，洪寶珠係甲○○之配偶。永裕包工業
    在轉包承作前開工程後，因資金調度上之困難，甲○○遂與上壹公司之實際負責
    人賴耀南（登記負責人為乙○○）約定，其於承作系爭工程所需預拌混凝土之費
    用，由上壹公司負擔。嗣由於上壹公司與永裕包工業因工程問題關係交惡，上壹
    公司無意再支付豐丘公司未付之混凝土費用，豐丘公司遂轉而向實際訂購之永裕
    包工業請款，甲○○與洪寶珠竟基於犯意之聯絡，由洪寶珠於八十七年四月九日
    ，在南投縣名間鄉○○村○○路一五七號永裕包工業之營業所在地，偽造上壹公
    司登記負責人「乙○○」之署押一枚，在「新鄉堤防災修工程」八十七年四月九
    日之「南投縣政府監工日報」上，而共同偽造署押；再由甲○○與洪寶珠二人，
    於八十七年六月底至七月初某日，共赴南投縣信義鄉○○村○○路一三一號許武
    慶之住處，持以交付於許武慶而行使之，用以證明其等所訂購之預拌混凝土均係
    代理上壹公司為之，並建議許武慶可逕行對上壹公司提起民事訴訟，並以前開監
    工日報作為訴訟上之證據，足生損害於上壹公司及乙○○。
二、案經被害人上壹公司及乙○○訴由臺灣南投地方法院檢察署檢察官偵查起訴。
    理      由
壹、有罪部分
一、訊據被告甲○○及洪寶珠均矢口否認有何偽造文書之犯行，被告甲○○辯稱：文
    書作業都是洪寶珠在負責，伊並不知情云云；洪寶珠坦承南投縣政府「新鄉堤防
    災修工程」八十七年四月九日之「南投縣政府監工日報」上「乙○○」之署押一
    枚，為伊在前揭時地所簽等情，惟辯稱：基於上壹公司與永裕包工業彼此之信賴
    關係，「代簽」係得上壹公司之默許，那時是要證明工程是上壹公司的，所以才
    簽乙○○的名字云云。經查：
    (一)訊據證人許武慶於偵查及本院審理時到庭結稱：伊於八十七年六月初向賴耀南
      請款，遭賴耀南拒絕，被告二人因而於八十七年六月底至七月初某日，至伊位
      於南投縣信義鄉○○村○○路一三一號之住處，共同交付前開監工日報表，用
      以證明工程確實是上壹公司的等語，是被告甲○○辯稱其不知情，自非可採。
    (二)洪寶珠辯稱：當時係基於上壹公司與永裕包工業彼此之信賴關係，「代簽」係
      得上壹公司默示之許可云云；惟查，本件與工程有關之事項，永裕包工業固得
      以轉包商之立場，對外代理上壹公司為工程所需之行為，然而本件「代簽」之
      目的既在於唆使豐丘公司向上壹公司提出訴訟，自不可能獲致上壹公司及乙○
      ○之允許。況依臺灣南投地方法院檢察署檢察官向南投縣政府調取「新鄉堤防
      災修工程」原卷之結果：前開工程「監工日報」僅制作至八十七年四月七日（
      本件同年四月九日之「監工日報」正本不知去向），且卷內尚存之「監工日報
      」均只有上壹公司之大、小印章，並無任何簽名等情，有監工日報表在卷可稽
      ，且為被告洪寶珠所自承，足證前開「監工日報」上之乙○○署押，係與工程
      無關，亦不能視為得到上壹公司之授權，被告洪寶珠之辯解顯係事後畏罪卸責
      之詞，不足採信。本件事證已臻明確，被告二人犯行均堪認定，應予依法論科
      。
二、被告共同在南投縣政府「新鄉堤防災修工程」八十七年四月九日之「南投縣政府
    監工日報」上，偽造之「乙○○」署押一枚，足生損害於上壹公司及乙○○，核
    其所為，係犯刑法第二百十七條第一項之偽造署押罪。二人就上開犯行，有犯意
    聯絡及行為分擔，均為共同正犯。此部分原審依刑法第二十八條、第二百十七條
    第一項、第二百十九條、第四十一條第一項前段、第七十四條第一款，罰金罰鍰
    提高標準條例（第一條前段）、第二條，審酌被告二人均無前科，素行尚佳，有
    臺灣南投地方法院檢察署刑案資料查註紀錄表、及臺灣高等法院被告全國前案紀
    錄表各一份可稽，其等因上壹公司實際負責人賴耀南否認甲○○為「新鄉堤防災
    修工程」由上壹公司所僱請之工地負責人，亦否認永裕包工業向豐丘公司進料，
    係代上壹公司所為，因而出此下策（以上參本院八十八年度上字第四五九號），
    行為雖然觸犯，但惡性尚非重大等一切情狀，各量處如原審主文所示之刑，並均
    諭知易科罰金之折算標準，以資懲儆。查被告二人前未曾受有期徒刑以上刑之宣
    告，此有前開紀錄表可按，歷經偵審程序後當知警惕，信無再犯之虞，原審認所
    宣告之刑，以暫不執行為適當，併各予宣告緩刑二年，以勵自新。南投縣政府「
    新鄉堤防災修工程」八十七年四月九日之「南投縣政府監工日報」雖未扣案，但
    不能證明已滅失，其上經偽造之「乙○○」署押一枚，仍應依刑法第二百十九條
    之規定，原審併宣告沒收，核無不合，量刑亦妥適，宣告緩刑亦無不當，檢察官
    上訴指摘原審此部分判決量刑太輕，其上訴為無理由，應予駁回。
貳、被告甲○○、洪寶珠被訴詐欺無罪部分
一、公訴意旨另以：被告甲○○與洪寶珠共同意圖為自己不法之所有，並基於概括之
    犯意，利用上壹公司對永裕包工業之信任，於前開工程施工期間內（自八十七年
    二月間起至同年五月十七日止），連續多次將向豐丘公司所購買之預拌混凝土其
    中之一部分，私運到永裕包工業所承作之其他工程，或運回甲○○所經營位於南
    投縣名間鄉之預拌混凝土廠再轉賣圖利，而所購買預拌混凝土之費用則分次命不
    知情之豐丘公司負責人許武慶直接向上壹公司請款，上壹公司並因此陷於錯誤而
    開立臺灣土地銀行南投分行支票三紙，金額共新臺幣（下同）一百五十一萬八千
    六百四十二元，以支付前開混凝土費用之一部（尚有一百六十九萬零七百七十元
    未付），因認被告二人涉有刑法第三百三十九條第二項詐欺得利之罪嫌云云。
二、公訴人認被告二人涉有前開犯嫌，無非以：
    (一)右揭事實業據告訴代理人賴耀南指述甚詳，核與證人許武慶證述之情節大致相
      符，復有上壹公司開立予豐丘公司之支票影本三張在卷足稽。
    (二)被告二人事後雖提出豐丘公司之送貨明細單影本（按僅為八十七年五月份部分
      ），及依據該等送貨明細單所制作之「豐丘企業有限公司八十七年五月份出貨
      明細表」等，以證明證人許武慶曾證述，永裕包工業私運或私賣之預拌混凝土
      均為五至六立方公尺等語與事實不符，惟(1)前開送貨明細單僅為八十七年五月
      份部分，不能涵括所有工程期間；(2)該送貨明細單之流水號中有跳號，是否部
      分送貨明細單遭人隱匿亦未可知，故被告二人所提出之證據尚不能排除私運或
      私賣情事之可能。
三、訊據被告甲○○及洪寶珠二人均堅決否認詐欺之犯行，辯稱：向豐丘公司所訂購
    之預拌混凝土均用在「新鄉堤防災修工程」，並無私運或盜賣情事等語。
四、按犯罪事實應依證據認定之，無證據不得推定其犯罪事實；又不能證明被告犯罪
    者，應諭知無罪之判決；刑事訴訟法第一百五十四條、第三百零一條第一項分別
    定有明文。又犯罪事實之認定，應憑真實之證據，倘證據是否真實尚欠明確，自
    難以擬制推測之方法，為其判斷之基礎；而認定犯罪事實之證據係指足以認定被
    告確有犯罪行為之積極證據而言，該項證據自須適合於被告犯罪事實之認定，始
    得採為斷罪資料，最高法院五十三年著有臺上字第六五六號、二十九年上字第三
    一○五號判例。且刑事訴訟上證明之資料，無論其為直接或間接證據，均須達於
    通常一般之人均不致有所懷疑，而得確信其為真實之程度，始得據為有罪之認定
    ，若其關於被告是否犯罪之證明未能達此程度，而有合理懷疑之存在，致使無從
    形成有罪之確信，根據「罪證有疑，利於被告」之證據法則，即不得遽為不利被
    告之認定，亦有最高法院七十六年度臺上字第四九八六號判例可稽。其以情況證
    據（即間接證據）斷罪時，尤須基於該證據在直接關係上所可證明之他項情況事
    實，本乎推理作用足以確證被告有罪，方為合法，不得徒憑主觀上之推想，將一
    般經驗上有利被告之其他合理情況逕予排除，此觀諸最高法院三十二年上字第六
    十七號判例意旨亦甚彰明。
五、本件公訴人所引用之積極證據，其中：告訴代理人賴耀南並未實際參與向豐丘
    公司訂購預拌混凝土作業，就本件甲○○有無私運或私賣，可謂一無所悉；而
    支票三紙僅係上壹公司支付豐丘公司貨款之憑證，無足作為認定私運或私賣事實
    之證據。是本件得作為認定被告甲○○、洪寶珠二人共涉詐欺之直接證據，唯證
    人許武慶之證言而己。經查：
    (一)訊據許武慶於原審審理時到庭結稱：「（你如何知道被告有把混凝土載到其他
      地方？）因為新鄉○○○路況很好，所以載進去的都是九米，如果不是九米的
      就是載出來的」；「（你如何知道不是九米的就是載出來的？）被告甲○○有
      打電話叫司機載出來」；「（被告甲○○叫司機載出來，為何會讓你聽到？）
      都是洪寶珠打電話到我們公司，我們叫他們的司機載出來的」；「（如果載出
      來是載到什麼地方？）這個我不清楚」；「（載出來的數量？）已經很久了，
      我記不清楚了，但是不會很多」；「（到底多少車次？多少價錢？）我不知道
      」；「（是否確實知道被告有一部分數量私行運送到外面？）有一部分是的，
      一點點不會很多」；「（你所依據的證據何在？）我出貨單都已經遺失了，我
      所依據的就是被告珠打電話到我們公司叫司機運出去，數量以及運送地點我都
      忘記了」等語（參原審九十一年十月十四日訊問筆錄），由以上證言可知，證
      人許武慶自稱其偶爾聽聞被告洪寶珠以電話吩咐司機將混凝土載運至他處，便
      逕行推斷出貨數量若係「五至六立方公尺」均為被告二人所私運，其推論之關
      聯性何在，令人費解。又依其證言之內容，證人許武慶就被告二人私運混凝土
      之日期、數量、金額均一無所悉，甚至連估價單、送貨單、發票或其他可得證
      明之憑據，亦無一留存，其所稱之「一點點不會很多」等語，無非僅是含混的
      印象而己。況豐丘公司曾於八十七年間就上開未付貨款，對上壹公司提起訴訟
      ，被告二人果有私運或私賣混凝土一事，許武慶作為豐丘公司之負責人，自應
      予以扣除，惟其未為此圖，仍就貨款之全部對上壹公司主張，有起訴狀影本附
      卷可核（嗣該訴訟經撤回後，豐丘公司復就全部貨款對永裕包工業主張，業據
      原審調閱八十七年度訴字第四○五號民事卷宗，查明屬實），其前後陳詞不一
      ，尚難採信其證言之證據力。
    (二)再者，「新鄉堤防災修工程」依告訴代理人賴耀南所提出包商估價單及單價分
      析表之記載，於承包時所預估混凝土之數量約為四千八百七十七‧九五立方公
      尺，而上壹公司自八十七年二月至同年九月實際自豐丘公司進貨之數額為五千
      一百二十三‧五立方公尺（含被告甲○○逕行向豐丘公司訂貨部分），誤差數
      額有限，尚屬合理，至告訴人另主張：該工程被告甲○○另向伊所經營之灃運
      砂石廠進貨一千七百七十二立方公尺云云，雖據提出發票三紙為證，然為被告
      二人所否認，且與臺灣高等法院臺中分院八十八年上字第四五九號判決經詳細
      調查後，所認定被告甲○○僅是該工程之工地負責人等情不符，尚難信為真實
      。況告訴代理人上壹公司於該民事案件審理時，就有關「上壹公司有無委任甲
      ○○擔任工地負責人」及「上壹公司有無承諾對工人周德松等人給付工資」等
      情，嗣經證實均係賴耀南說謊，有前開判決可核，其於原審審理時，於九十一
      年八月六日、九月六日訊問時，猶自承：被告私運混凝土之數量無法估計等語
      ，於次一庭期即九十一年十月十四日訊問時，憑空提出發票三紙，果有如此明
      確之證據，何以其於前二次庭期均稱無法估計？另參諸證人許武慶證稱：「（
      告訴人公司從什麼時候不願意付款？）八十七年五月份出的料，六月份要去請
      款時賴耀南就拒絕付款，他說被告馨的工程款已經領超過了，他意思是說被告
      的工程款已經領超過了，往後不再付款」；「（告訴人是因為這件工程進料太
      多不願意付款，還是其他與被告之間有糾紛？）本件賴耀南拒絕付款是因為被
      告已經拿超過工程應得之款項了，而不是進料太多」等語（參同上訊問筆錄）
      ；堪認被告二人辯稱：前開發票三紙，係他件工程，與本件無關等語為可取。
    (三)至被告洪寶珠於偵查中雖曾自承有自豐丘公司載運混凝土一事，惟經查證之後
      ，表示係一時口誤等語，本院審諸被告二人於偵審過程，對案情之訊問，均未
有隱瞞，且無證據證明，其上開未表明時間、地點、數量、價值之自白，係與
      事實相符，尚難為認定有罪之證據。
六、綜上所述，依公訴人所提出之證據，尚不足認定被告二人有詐欺之犯行，原審復
    查無其他積極證據足認被告有何上揭犯行，揆諸前開法條及判例意旨，此部分原
    審為無罪之諭知，核無不合，檢察官此部分上訴意旨略以：「(1)被告洪寶珠於偵
    查中出於任意性之自白，且與證人許武慶之證述一致，得引為證據；(2)告訴人所
    提出之發票三紙，被告辯稱係東埔蚋溪護岸復建工程等二工程所用，與本案無關
    ，惟該二工程所需水泥，係由定作人提供，有臺灣省水利局工程估價單上記載為
    憑，足證被告所辯不可採」等語，惟查，證人許武慶所證對被告等犯罪日期、數
    量、金額均不明確，且被告洪寶珠於偵查中所供，亦未表明時間、數量、金額，
    而被告洪寶珠亦辯稱與上壹公司還有其他工程混在一起，因此告訴人雖提出上開
    發票三張，認定本件新鄉堤防災修工程被告等所私運混凝土之數量共計為二千零
    一十七˙五五立方公尺云云，然被告等既否認有此部分侵占情事，又查無確切證
    據足證被告等有此部分犯行，自不能以告訴人片面所指訴，而認定被告等之犯行
  ，此部分原審為被告等無罪之判決，核無違誤，檢察官此部份上訴亦無理由，應
    予駁回。
參、據上論結，應依刑事訴訟法第三百六十八條，判決如主文。
本案經檢察官丙○○到庭執行職務。
中      華      民      國      九十二     年     三      月   二十五   日
                                臺灣高等法院臺中分院刑事第三庭
                                      審判長法  官  陳  朱  貴
                                            法  官  廖  柏  基
                                            法  官  劉  連  星
右正本證明與原本無異。
不得上訴。
                                            書記官  李  妍  嬅
中      華      民      國      九十二     年     三      月   二十六   日
附錄本案論罪科刑法條：
中華民國刑法第二百一十七條第一項：
 (偽造盜用印章印文或署押罪)
偽造印章、印文或署押，足以生損害於公眾或他人者，處三年以下有期徒刑。
中華民國刑法第二百一十九條：
 (沒收之特例)
偽造之印章、印文或署押，不問屬於犯人與否，沒收之。
                                                                        Ｒ


司法院資訊處製作；財團法人民間司法改革基金會備份。
